臺灣高等法院民事判決　　　　　　　　　 94年度上字第811號
上　訴　人　僑裕豐建設實業股份有限公司
法定代理人　丑○○
　　　　　　己○○
訴訟代理人　陳國雄律師
複 代理 人　劉宏邈律師
被 上訴 人　庚○○
　　　　　　丙　○
　　　　　　子○○
　　　　　　丁○○
　　　　　　辛○○
　　　　　　未○○
上　一　人
訴訟代理人　李嘉典律師
複 代理 人　陳鴻興律師
共　　　同
訴訟代理人　蔡調彰律師
被 上訴 人　乙○○　　原住臺北市○○路○段445號8樓
　　　　　　亥○○
　　　　　　蘇盧玉花
　　　　　　巳○○
　　　　　　癸○○
　　　　　　戊○○
　　　　　　申○○
上　一　人
訴訟代理人　壬○○
被 上訴 人　戌○○
　　　　　　午○○
　　　　　　辰○○
　　　　　　卯○○
上　一　人
訴訟代理人　寅○○
被 上訴 人　甲○○
上列當事人間請求給付買賣價金事件，上訴人對於中華民國94年
8月4日臺灣台北地方法院92年度訴字第5430號第一審判決提起上
訴，經本院於96年4月10日言詞辯論終結，判決如下：
    主      文
上訴駁回。
第二審訴訟費用由上訴人負擔。
    事實及理由
一本件上訴人於民國 (下同)93 年2月9日召開股東會議決議推選
  股東丑○○、己○○為清算人進行清算程序，有該股東會議紀
  錄事稽 (見原審(二)卷第11頁) ，現仍在進行中，迄未完結 (見
  本院(二)卷第112頁背面)；又被上訴人癸○○、辰○○、戊○○
  、甲○○、乙○○、亥○○、酉○○○、巳○○均未於言詞辯
  論期日到場，核無民事訴訟法第 386條所列各款情形，爰依上
  訴人之聲請，由其一造辯論而為判決，合先敘明。
二上訴人聲明求為判決：(一)原判決關於駁回上訴人後開第(二)項之
  訴部分廢棄，(二)被上訴人應分別給付上訴人如附表一所示請求
  金額，及均自起訴狀繕本送達之翌日起，至清償日止，按年息
  5%計算之利息，(三)第一、二審訴訟費用由被上訴人負擔，(四)願
  供擔保請准宣告假執行。
  被上訴人庚○○、丙○、子○○、丁○○、辛○○、未○○ (
  下稱庚○○等6人)、戌○○、午○○、申○○、卯○○均聲明
  求為判決：(一)上訴駁回，(二)第二審訴訟費用由上訴人負擔，(三)
  如受不利判決，願預供擔保請准宣告免為假執行。
  被上訴人癸○○、辰○○、戊○○、甲○○、乙○○、亥○○
  、酉○○○、巳○○均未於言詞辯論期日到場，亦未以書狀作
  聲明。
三上訴人起訴主張：被上訴人分別於72年間向伊購買坐落台北市
  松山區○○段○○段 416、417、418等地號土地上「仁愛名盧
  」之房地暨停車位，約定買賣標的房屋及總價金如附表一所示
  ，伊已依約完工並移轉系爭房地所有權及交屋與被上訴人，詎
  被上訴人僅給付如附表一所示已繳價金，尚欠如附表一所示尚
  欠價金即第38期至第41期 (領取使用執照、申請水電、水電接
  通、交屋) 之自備款、及銀行貸款未付，迭經催討，均未置理
  ，茲先為一部請求等情，爰依預定不動產買賣合約書 (下稱系
  爭買賣合約書)之約定及民法第345條之規定，求為命被上訴人
  分別給付如附表一所示請求金額，並加付法定遲延利息之判決
  ( 另請求原審共同被告許娟娟給付部分，業經原審判決上訴人
  敗訴確定)。
  被上訴人庚○○、丙○、子○○、丁○○、辛○○、未○○（
  下稱庚○○等6人） 、戌○○、午○○、申○○、卯○○、癸
  ○○、辰○○ (後2人，係在本院具狀)、戊○○、甲○○ (後
  2人，係在原審到場)則以：上訴人與合建地主因合建糾紛，於
  74年間停工，無法申領使用執照，由承購戶25戶組成自救會合
  力促成與地主陳永田之繼承人協議並代墊遺產稅新台幣 (下同
  )1,200萬元，及與其他地主協議支出代價，並由承購戶自救會
  就各別事件由各承購戶分攤出資完成全棟包括地主與建商所分
  得戶數共54戶之水電、瓦斯之接通、電梯之安裝及公共設施之
  完成，始由承購戶與地主於77年 5月11日領得使用執照；且系
  爭房屋亦係由承購戶聲請法院調解成立，自行辦畢建物所有權
  第一次登記，而系爭土地亦僅合建地主之一即鄭萬年之繼承人
  已將部分所有權應有部分移轉登記與承購戶，至其他陳姓及黃
  姓之合建地主仍未將各該部分所有權應有部分移轉登記與承購
  戶，致被上訴人迄未取得各自所應得之全部所有權應有部分，
  上訴人既未依系爭買賣合約書之約定完工交屋並移轉全部之系
  爭土地所有權應有部分與被上訴人，對於被上訴人即無買賣價
  金請求權；又上訴人亦自認被上訴人等承購戶已代其支付與合
  作之建商久福開發股份有限公司 (下稱久福公司) 700 萬元、
  地主黃義彰等 3人200萬元、鄭萬年之繼承人800萬元，連同被
  上訴人等承購戶代墊地主陳永田之繼承人遺產稅 1,200萬元，
  亦已遠超過上訴人之本件請求金額，上訴人亦已不得對被上訴
  人請求給付；又依系爭買賣合約書第 6條之約定，上訴人應於
  72年9月間正式開工，自開工日起720個工作天完工， (領取使
  用執照為準)，則上訴人本應於74年9月間完工並領取使用執照
  ，惟經承購戶自救會墊款完工，始於77年 5月11日領取使用執
  照，已逾2年又8個月，計970日，以每逾期1日，按已繳付價款
  千分之一計算違約金，連同上訴人迄今仍未使被上訴人取得各
  自所應得之全部系爭土地所有權應有部分，自77年5月11 日起
  計算至今，以已繳付價款按法定利率年息百分之五計算14年之
  損害賠償，亦已遠超過上訴人之本件請求金額，被上訴人庚○
  ○等 6人並以如附表二所示違約金及損害賠償金主張抵銷；又
  兩造間係於72年間簽訂系爭買賣合約書，依該合約書第 6條及
  第14條之約定，交屋日應在74年 9月間，即為上訴人之買賣價
  金請求權可得行使時，惟上訴人遲至92年11月 4日始提起本件
  訴訟，亦顯已逾15年消滅時效，被上訴人庚○○等人及被上訴
  人戌○○、午○○、申○○、卯○○、戊○○、甲○○並為時
  效抗辯等語，資為抗辯。
四經查上訴主張被上訴人分別於72年間向伊購買坐落台北市○○
  區○○段一小段 416、417、418等地號土地上「仁愛名盧」之
  房地暨停車位，約定買賣標的房屋及總價金如附表一所示，被
  上訴人已依約給付如附表一所示已繳價金，尚有如附表一所示
  尚欠價金未付之事實，業據其提出系爭買賣合約書為證 (見原
  審(一)卷第10頁至第173頁)，且為被上訴人所不爭執，固堪認為
  真實。
五惟查：
  (一)依系爭買賣合約書後附房屋繳款明細表之記載自備款之第38
    期係於領取使用執照時繳付，第39期係於申請水電時繳付、
    第40期係於水電接通時繳付、第41期係於交屋時繳付，最後
    則係為辦理銀行貸款 (見原審(一)卷第20頁) ，而上訴人主張
    被上訴人尚須繳付係第38期以後之自備款及銀行貸款，惟上
    訴人已自認使用執照係由黃義彰、黃義福及黃世界等3人(下
    稱黃義彰等3人)共同具領，伊僅出面配合用印，水電工程並
    非伊所完工，亦非伊申請，且伊並未踐行交屋程序，亦迄未
    向銀行辦理貸款 (見本院(二)卷第27頁至第29頁) 。雖上訴人
    云係被上訴人於領取使用執照後，自行申請並接通水電，再
    遷入居住，並未通知伊所致，惟從上訴人所提出其分別與地
    主鄭萬年之繼承人、合作之建商久福公司間所訂立協議書、
    與久福公司、訂購戶 (即承購戶) 間所訂立協議書、及其所
    出具同意書 (見原審(二)卷第84頁至第93頁) 、以及被上訴人
    所提出上訴人與陳林梅等陳永田之繼承人、訂購戶間所簽訂
    協議書 (見原審(一)卷第251、252頁) 之約定內容以觀，再經
    衡諸常情，上訴人如能依約完成後續工程，係屬有利於被上
    訴人之事，被上訴人應無任何理由須予以拒絕，顯見應係上
    訴人因合建事宜，而與地主及合作之建商發生糾紛，停止後
    續工程之完成，致未能依約完工並交屋與被上訴人。是被上
    訴人抗辯係由承購戶自救會就各別事件由各承購戶分攤出資
    完成全棟包括地主與建商所分得戶數共54戶之水電、瓦斯之
    接通、電梯之安裝及公共設施之完成，始由承購戶與地主於
    77 年5月11日領得使用執照等語 (見本院(二)卷第22頁背面、
    第23頁正面)，應屬可取。
  (二)次經核閱系爭土地之土地登記謄本記載上開417、418地號土
    地已與上開416地號土地合併，於74年5月25日辦畢登記，合
    建地主黃義彰、黃義福、及合建地主陳永田之繼承人陳林梅
    等現仍登記為所有權人，並未將被上訴人各自所應得所有權
    應有部分移轉登記與被上訴人 (見原審(二)卷第18頁至第21頁
    、第86頁、127頁、及原審(一)卷第251頁）；再經徵請合建地
    主陳永田之繼承人陳林梅、陳文德、陳文土、陳孔明、陳進
    益、陳桂枝嗣更曾依據不當得利之法則，主張無權占有系爭
     416地號土地，訴請被上訴人辛○○、戊○○、甲○○、亥
    ○○、蕭蘆玉花、卯○○、巳○○、戌○○、丁○○、子○
    ○、午○○、未○○、庚○○、申○○等14人返還相當於租
    金之利益，業經台灣台北地方法院於82年 7月28日以82年度
    訴字第 783號判決被上訴人辛○○等14人敗訴，亦有該民事
    判決可稽 (見原審(二)卷第164頁至168頁) ，是被上訴人抗辯
    系爭土地僅合建地主之一即鄭萬年之繼承人已將部分所有權
    應有部分移轉登記與承購戶，至其他陳姓及黃姓之合建地主
    仍未將各該部分所有權應有部分移轉登記與承購戶，致被上
    訴人迄未取得各自所應得之全部所有權應有部分等語，亦屬
    可取。顯見上訴人亦未使被上訴人取得各自所應得之全部系
    爭土地所有權應有部分。
  (三)按物之出賣人，負交付其物於買受人，並使其取得該物所有
    權之義務，民法第348條第1項定有明文；又出賣人不履行上
    開所定之義務者，依同法第 353條規定，買受人得依關於債
    務不履行之規定，行使其權利。雖上訴人曾出具上開同意書
    同意合建地主黃義彰等人將承購戶所應分得之土地直接移轉
    登記與承購戶 (見原審(二)卷第86頁) ，及在上開協議書約定
    由合建地主陳永田之繼承人陳林梅等依合建契約將基地直接
    移轉登記與承購戶 (見原審(一)卷第251頁)，惟均未表示已免
    除上訴人所應負履行民法348條第1項所定之義務。再觀諸上
    開協議書及同意書之內容（見原審(二)卷第84頁至第93頁及原
    審(一)卷第251、252頁），並經參酌合建地主之一即鄭萬年之
    繼承人已將部分之系爭土地所有權應有部分移轉登記與被上
    訴人，顯見上訴人負有先行履行使被上訴人取得各自所應得
    之全部系爭土地所有權應有部分之義務。依上所述，上訴人
    就系爭房屋既未依系爭買賣合約書之約定完工並交屋與被上
    訴人，復未先行履行使被上訴人取得各自所應得之全部系爭
    土地所有權應有部分之義務，已不得請求被上訴人分別給付
    如附表一所示請求金額。
  (四)況查包括被上訴人在內之承購戶已經由上訴人之同意，於應
    付未付價款中，直接給付 800萬與合建地主鄭萬年之繼承人
    作為遺產稅暨稅捐補償；又於合建地主黃義彰等 3人配合辦
    理使用執照副本申請領取同時直接給付彼等 200萬元；又直
    接給付與上訴人合作之建商久福公司 700萬元；又直接給付
     1,200萬與合建地主陳永田之繼承人陳林梅等，以供辦理繼
    承問題，於使用執照送件之同時，交與彼等之全權委託人陳
    根旺存入其在上海銀行約定之活儲帳戶內，於使用執照副本
    領取時，自行領取等情，有上開協議書及同意書可證 (見原
    審(二)卷第84頁至第93頁、及原審(一)卷第251、252頁) ；而系
    爭房屋亦已於77年 5月11日經台北市政府工務局核發77使字
    第0322號使用執照，有該使用執照存根可稽 (見原審(二)卷第
    82 頁)，依上計算，包括被上訴人在內之承購戶經由上訴人
    之同意，代上訴人所支付款項共有 2,900萬元 (其計算式為
    ：8,000,000元＋2,000,000元＋7,000,000元＋12,000,000
    元＝29,000,000元)，由全部54戶分攤，每戶應分攤53萬703
    7元 (其計算式為：29,000,000元÷54＝537,037元) ，遠超
    過上訴人請求被上訴人分別給付如附表一所示請求金額 (至
    超過上開金額部分，並未據上訴人一併請求) ，則上訴人亦
    不得請求被上訴人分別給付如附表一所示請求金額。
六從而，上訴人依據系爭買賣合約書之約定及民法第 345條之規
  定，請求被上訴人分別給付如附表一所示請求金額，並加付法
  定遲延利息部分，自屬不應准許。原審就上開部分所為上訴人
  敗之判決，所持理由雖與本院不盡相同，但其結果並無二致，
  仍應維持，上訴論旨仍執前詞指摘原判決此部分不當，求予廢
  棄改判，應認為理由。
七至兩造之其餘攻擊或防禦方法及未經援用之證據，經本院斟酌
  後，認為均不足以影嚮本判決之結果，自無逐一詳予論駁之必
  要，併此敘明。
八據上論結，本件上訴應認為無理由，依民事訴訟法第449條第2
  項、第78條，判決如主文。
中　　華　　民　　國　　96　　年　　5 　　月　　8 　　日
                    民事第六庭
                        審判長法  官  林鄉誠
                              法  官  楊豐卿
                              法  官  許紋華
正本係照原本作成。
如不服本判決，應於收受送達後20日內向本院提出上訴書狀，其
未表明上訴理由者，應於提出上訴後20日內向本院補提理由書狀
（均須按他造當事人之人數附繕本）上訴時應提出委任律師或具
有律師資格之人之委任狀；委任有律師資格者，另應附具律師資
格證書及釋明委任人與受任人有民事訴訟法第 466條之1第1項但
書或第2項（詳附註）所定關係之釋明文書影本。
中　　華　　民　　國　　96　　年　　5 　　月　　9 　　日
　　　　　　　　　　　　　　　書記官  詹麗珠
附註：
民事訴訟法第466條之1（第1項、第2項）：
對於第二審判決上訴，上訴人應委任律師為訴訟代理人。但上訴
人或其他法定代理人具有律師資格者，不在此限。
上訴人之配偶、三親等內之血親、二親等內之姻親，或上訴人為
法人、中央或地方機關時，其所屬專任人員具有律師資格並經法
院認為適當者，亦得為第三審訴訟代理人。
